臺灣高等法院刑事判決
109年度上易字第1384號
上  訴  人  臺灣桃園地方檢察署檢察官  
上  訴  人  
即  被  告  甲○○


被      告  乙○○


上列上訴人等因被告等家暴傷害等案件，不服臺灣桃園地方法院
108年度易字第898號，中華民國109年3月26日第一審判決（起訴
案號：臺灣桃園地方檢察署107年度偵字第23037號），提起上訴
，本院判決如下：
    主  文
上訴駁回。
    事  實
一、甲○○為乙○○之叔叔，2 人具有家庭暴力防治法第3條第4 款
    所稱之家庭成員關係。然其2 人素有嫌隙、相處不睦，詎：
　㈠乙○○基於毀損之故意，於民國107 年6 月7 日上午7 時15分
    許，至桃園市○○區○○路0 段00巷00號甲○○住處，持球棒敲擊
    甲○○住處大門，致該大門之玻璃破裂而不堪使用，足生損害
    於甲○○。
　㈡另乙○○基於傷害之故意，同日（即107年6月7日）上午9 時37
    分許，至甲○○上開住處前方之農地，再度持球棒，毆擊甲○○
    。甲○○不堪受毆，亦另基於傷害之故意，持放置在旁之不明
    銳器，揮擊乙○○。致甲○○受有右肩膀挫傷、右肩膀擦傷、雙
    側膝部挫傷、前胸壁挫傷等傷害；乙○○受有頭皮撕裂傷2 公
    分、前額撕裂傷2 公分、左大腿撕裂傷4 公分、左手部開放
    性傷口2 公分等傷害。　　
二、案經乙○○、甲○○訴由桃園市政府警察局中壢分局移送臺
    灣桃園地方檢察署檢察官偵查起訴。 
    理  由
壹、程序部分：
一、按被告以外之人於審判外之言詞或書面陳述，除法律有規定
    者外，不得作為證據，刑事訴訟法第159 條第1 項定有明文
    。又被告以外之人於審判外之陳述，雖不符刑事訴訟法第15
    9條之1 至第159 條之4 之規定，而經當事人於審判程序同
    意作為證據，法院審酌該言詞陳述或書面陳述作成時之情況
    ，認為適當者，亦得為證據；當事人、代理人或辯護人於法
    院調查證據時，知有同法第159 條第1 項不得為證據之情形
    ，而未於言詞辯論終結前聲明異議者，視為有前項之同意，
    刑事訴訟法第159 條之5 亦定有明文。本判決下列所引被告
    以外之人於審判外之各項供述證據，公訴人、被告二人均未
    爭執其證據能力，且於言詞辯論終結前亦未聲明異議，僅就
    證明力表示意見，本院審酌各該證據作成時之情況，並無不
    當之情形，認以之作為證據應屬適當，爰依刑事訴訟法第15
    9 條之5 第2 項規定，認有證據能力，合先敘明。
二、其餘資以認定本案犯罪事實之非供述證據（詳後述），亦查
    無違反法定程序取得之情形，依刑事訴訟法第158 條之4 反
    面規定，應具證據能力。
貳、實體部分：
一、認定事實所憑之證據及理由
　㈠被告乙○○被訴毀損部分：訊據被告乙○○就於前揭時地毀損等
    事實，於警詢、偵訊、原審準備程序及審理期日均自白不諱
    （見偵字卷第6 至7 頁、第51頁及反面、審易字卷第91至92
    頁、易字卷第64至65頁、第78至81頁、第115 頁），核與甲
    ○○證述情節相符明確（見偵字卷第15頁至第17頁反面、第46
    頁、易字卷第109 頁至第110 頁），並經原審勘驗現場監視
    器光碟檔案明確，而有原審勘驗筆錄暨附件截圖、監視器畫
    面照片及現場照片在卷可佐（見偵字卷第23至25頁、易字卷
    第47至51頁、第78至79頁）。是依上開證人指述內容及卷附
    之各項文書、證物等補強證據已足資擔保乙○○於原審調查、
    審理中所為之上開任意性自白之真實性，按據刑事訴訟法第
    156條之規定，自得據乙○○前開任意性自白及各該補強證據
    ，採信被告任意、真實之自白，認本件事證明確，被告犯行
    洵堪認定，應予依法論科。
　㈡乙○○、甲○○被訴傷害部分：訊據被告乙○○、甲○○就於前揭時
    地二人發生口角、肢體衝突等事實固均坦承不諱，惟仍矢口
    否認有何傷害之犯行，被告乙○○辯稱：我只有拿球棒嚇甲○○
    ，並沒有拿球棒打他，甲○○就把球棒搶走了，而且甲○○身上
    也沒有球棒所造成的傷，至於他右肩膀挫傷、右肩膀擦傷、
    雙側膝部挫傷、前胸壁挫傷等傷害不知道是怎麼造成的云云
    ；被告甲○○則辯稱：我並沒有拿鐮刀傷害乙○○，乙○○所受之
    傷與我無關，我只有被乙○○攻擊，我是自衛云云。經查：
    1.前揭時地乙○○持球棒至甲○○所在之農地，該時甲○○身旁置
      有務農所需工具，而二人隨即發生肢體衝突等情，業據二
      人坦承不諱，且有乙○○於107 年6 月7 日上午9時37分許
      ，持球棒自告訴人甲○○之住處往農田之方向跑去之監視器
      畫面截圖在卷可佐（見易字卷第83頁至第89頁）。又乙○○
      於107 年6 月7日中午12時24分許，即前往衛生福利部桃
      園醫院急診就醫，診斷結果為頭皮撕裂傷2 公分、前額撕
      裂傷2 公分、左大腿撕裂傷4 公分、左手部開放性傷口2 
      公分，有該院診斷證明書、衛生福利部桃園醫院109年11
      月30日桃醫急字第000000000000號函暨附件病歷資料、傷
      勢照片在卷可參（見偵字卷第21頁、第95-103頁）、本院
      卷第149-153頁），而甲○○則於107 年6 月7 日下午1 時1
      7分許，即前往衛生福利部桃園醫院急診就診，診斷結果
      為右肩膀挫傷、右肩膀擦傷、雙膝側部挫傷及前胸壁挫傷
      ，有該院診斷證明書在卷可參（見偵字卷第22頁），是二
      人傷勢亦與遭球棒攻擊後會受有挫擦傷、及不明銳器造成
      之撕裂傷等情相符。事前開事實首堪認定。
    2.乙○○固辯稱：並未持球棒毆擊甲○○云云，然，乙○○已坦承
      ：有持球棒與甲○○發生衝突，與甲○○是互相毆打，我跟他
      有互打、我有反擊等語（見偵字卷第4、8頁反面、第52頁
      、審易字卷第91頁），顯見乙○○對於持球棒攻擊甲○○乙事
      亦不否認。而甲○○於事發後緊密時間內就診經醫師診斷傷
      勢為鈍挫傷，已如前述，此種傷勢核與遭球棒毆打之情形
      相符。再甲○○亦證稱：當時我在田裡工作，乙○○便持球棒
      直接衝向我，用球棒打我右肩膀等情（見偵查卷第16至17
      頁反面、第46頁、易字卷第109 至111 頁）。是乙○○空言
      否認：並未持球棒攻擊云云，不可採信。
    3.另甲○○固辯稱：並未持任何器具傷害乙○○，乙○○的傷勢不
      知道是哪裡來的，且與乙○○搶球棒之舉動也只是自衛云云
      。然：
　　　⑴甲○○業已自承：乙○○衝過來用球棒打我右肩膀時，我有
        順手拿務農工具防禦，撕裂傷可能是在奪球棒時造成，
        現場有挖泥土約25至30公分的鏟子，所以我有使用鏟子
        ，後來因為要回家，所以也有用家裡面的鑰匙，我後來
        有搶到球棒，雙方還是在拉扯等語（見偵字卷第4、15
        、45頁、本院卷第101、130-132頁）。而乙○○則證稱：
        我在現場有與甲○○發生扭打，擦傷可能就是此時造成的
        ，我手持球棒，甲○○也有持武器，過程中被甲○○的武器
        揮擊到幾次，球棒也被甲○○搶走，他就反過來拿球棒打
        我的頭等語。是二人就因與其發生衝突，進而持不明之
        務農工具攻擊等情節，證述內容均大致相符。
　　　⑵乙○○所受之傷勢中有頭皮、右前額、左大腿等三處撕裂
        傷，左手開放性傷口，長度分別為2至4 公分乙節，此
        種開放性、撕裂傷傷口，並非球棒之鈍器所能造成，反
        與務農時需使用之銳器相符。雖甲○○另質疑乙○○驗傷時
        間遲至當日「中午12時24分」，可能有其他原因造成傷
        勢云云，然本件案發時間為107 年6 月7 日上午9 時37
        分許，而乙○○於同日中午12時24分前往衛生福利部桃園
        醫院就診，相隔時間僅約2 小時餘，甚至更早於甲○○就
        診時間「107年6月7日下午1時17分」，是以員警到場處
        理時間、加計車程時間，乙○○就診時間難認有何遲延，
        更無其他證據可認有傷勢造假之情，甲○○空言質疑傷勢
        另有緣故，顯不可採。
　　　⑶刑法第23條規定之正當防衛，須對於現在不法之侵害始
        得為之，侵害業已過去，即無正當防衛可言。至彼此互
        毆，又必以一方初無傷人之行為，因排除對方不法之侵
        害而加以還擊，始得以正當防衛論。故侵害已過去後之
        報復行為，與無從分別何方為不法侵害之互毆行為，均
        不得主張防衛權。本件甲○○、乙○○二人為互毆乙節，業
        如前述，則二人均無法主張為正當防衛。故甲○○辯稱：
        我是自衛云云，尚屬無據。　　　
    4.至於乙○○雖請求調閱甲○○住處之監視器，惟甲○○既表示其
      住處之監視器畫面，業已遭覆蓋，無調查之可能，亦經桃
      園市政府警察局中壢分局文化派出所查明屬實，並有107
      年8月4日職務報告（見偵查卷第26頁）在卷可查，且乙○○
      上開傷害之犯行，依上開事證，足堪認定，此部分證據之
      聲請應予駁回。
    5.綜上所述，二人此部分之犯行事證明確，二人所辯不足採
      信，犯行洵堪認定，應予依法論科。
二、法律變更：
　㈠甲○○、乙○○行為後，刑法第277 條規定業於108年5 月29日修
    正公布施行，並自同年月31日起生效。修正前刑法第277 條
    第1 項規定「傷害人之身體或健康者，處3 年以下有期徒刑
    、拘役或1 千元以下罰金」（依刑法施行法第1 條之1 第1 
    項、第2 項前段規定，上開罰金刑之貨幣單位為新臺幣，且
    就所定數額提高為30倍），修正後為「傷害人之身體或健康
    者，處5 年以下有期徒刑、拘役或50萬元以下罰金」，經比
    較其新舊法結果，修正後刑法第277 條第1 項之法定刑高於
    修正前，並未較有利於被告甲○○、乙○○，依刑法第2 條第1 
    項前段規定，自應適用最有利於被告甲○○、乙○○即行為時之
    修正前刑法第277 條第1 項規定處斷。
　㈡又按刑法第2條第1項規定「行為後法律有變更者，適用行為
    時之法律。但行為後之法律有利於行為人者，適用最有利於
    行為人之法律」，係規範行為後法律變更所生新舊法比較適
    用之準據法；該條規定所稱「行為後法律有變更者」，包括
    犯罪構成要件有擴張、減縮，或法定刑度有變更等情形。故
    行為後應適用之法律有上述變更之情形者，法院應綜合其全
    部罪刑之結果而為比較適用。惟若新、舊法之條文內容雖有
    所修正，然其修正內容與罪刑無關，僅為文字、文義之修正
    、條次之移列，或將原有實務見解及法理明文化等無關有利
    或不利於行為人之情形，則非屬上揭所稱之法律有變更，亦
    不生新舊法比較之問題，而應依一般法律適用原則，逕行適
    用裁判時法。故行為後法律若有修正，不論是否涉及前揭法
    律變更，抑或僅係無關行為人有利或不利事項之修正，法院
    應綜合法律修正之具體內容，於理由內說明有無刑法第2 條
    第1 項所規定「行為後法律有變更」之情形及應適用之法律
    ，始屬適法。被告行為後，刑法第354條已於108年12月25日
    修正，於同年12月27日生效，上開條文於72年6月26日後均
    未修正，故於94年1月7日刑法修正施行後，所定罰金之貨幣
    單位為新臺幣，且其罰金數額依刑法施行法第1條之1第2項
    前段規定提高為30倍。本次修正將上開條文之罰金數額調整
    換算後予以明定，此次修正僅係將刑法施行法第1條之1第2
    項罰金數額提高30倍之規定予以明文化，自非法律有變更，
    不生新舊法比較之問題，依一般法律適用原則，應適用裁判
    時之規定。
三、論罪
　㈠按家庭暴力防治法所稱家庭暴力者，謂家庭成員間實施身體
    或精神上不法侵害之行為。被告乙○○與甲○○間為叔姪關係，
    此經其等陳明在卷，2 人間具有家庭暴力防治法第3 條第4 
    款所定之家庭成員關係，則被告乙○○、甲○○分別為本案上開
    之犯行，乃均屬家庭暴力防治法第2條第2 款之家庭暴力罪
    。惟因家庭暴力防治法對此並無相關罰則規定，其犯行自仍
    應其他刑罰法律予以論罪科刑。
　㈡核乙○○之行為，係犯修正前刑法第277 條第1 項之傷害罪、
    刑法第354 條之毀損他人物品罪。被告甲○○所為，係犯修正
    前刑法第277 條第1 項之傷害罪。
　㈢被告乙○○所犯上開2罪，犯意各別，行為互殊，應予分論併罰
    。
　㈣被告乙○○無刑法第47條第1項累犯加重之適用
    1.按司法院大法官解釋775 號針對刑法第47條第1 項之適用
      表示「有關累犯加重本刑部分，不生違反憲法一行為不二
      罰原則之問題。惟其不分情節，基於累犯者有其特別惡性
      及對刑罰反應力薄弱等立法理由，一律加重最低本刑，於
      不符合刑法第59條所定要件之情形下，致生行為人所受之
      刑罰超過其所應負擔罪責之個案，其人身自由因此遭受過
      苛之侵害部分，對人民受憲法第8 條保障之人身自由所為
      限制，不符憲法罪刑相當原則，牴觸憲法第23條比例原則
      。」，解釋理由書載明「系爭規定（即刑法第47條第1 項
      ）一不分情節，基於累犯者有其特別惡性及對刑罰反應力
      薄弱等立法理由，一律加重最低本刑，於不符合刑法第59
      條所定要件之情形下，致生行為人所受之刑罰超過其所應
      負擔罪責之個案，其人身自由因此遭受過苛之侵害部分，
      對人民受憲法第8 條保障之人身自由所為限制，不符憲法
      罪刑相當原則，牴觸憲法第23條比例原則。」。依據大法
      官解釋之意旨，刑法第47條第1 項之適用雖未違反一行為
      不二罰之原則，然該規定卻未區分前罪與後罪之犯罪情節
      ，顯有違比例原則，是以，有無刑法第47條第1 項之適用
      ，應就構成刑法第47條第1 項要件之前罪與後案之本罪就
      犯罪情節、侵犯之法益予以相較，衡酌有無必要透過累犯
      加重制度處罰其特別惡性或危害，以達累犯制度其特別預
      防之目的。
    2.被告乙○○前因竊盜案件，經臺灣桃園地方法院以106 年度
      壢簡字第200 號判決處有期徒刑3 月確定，並於107 年1 
      月4 日易科罰金執行完畢（其後於107年7月31日經臺灣桃
      園地方法院以107年度聲字第2197號裁定與107年壢簡字第
      292號合併定應執行有期徒刑6月確定）等情，有本院被告
      前案紀錄表在卷可佐。衡酌被告乙○○前案所觸犯之罪名，
      係侵害財產法益之竊盜罪，其雖於受上開有期徒刑執行完
      畢後5 年內，又故意再犯本件傷害罪及毀損罪，然考量前
      案與本案之犯罪類型、手段及侵害法益均不相同，罪質迥
      異，尚難遽認其惡性特別重大或對刑罰反應力格外薄弱，
      依上開司法院大法官第775 號解釋意旨，爰均不予以加重
      其刑。
參、駁回上訴之理由
一、原審經詳細調查及審理後，基於以上相同之認定，引用修正
    前刑法第277條第1項、修正後刑法第354條規定為依據，並
    審酌甲○○、乙○○為叔姪關係，長期因家庭問題而互相心生不
    滿，卻均未能克制自身情緒，乙○○逕自持球棒毀損甲○○之住
    處大門，導致大門喪失效用，未尊重甲○○係建物所有人之權
    利，甚至持球棒毆擊甲○○，致甲○○受有傷害，破壞甲○○之身
    體法益，而甲○○則持不明銳器揮擊乙○○，造成乙○○受有多處
    傷害，所為均屬不該，並兼衡被告甲○○、乙○○迄今均未能與
    對方達成和解，暨乙○○、甲○○之傷勢程度、被告甲○○住處大
    門之受損程度，及甲○○於警詢時自稱國中畢業之智識程度、
    家庭經濟狀況小康等一切情狀、乙○○於警詢時自陳國中畢業
    之智識程度、家庭經濟狀況勉持等一切情狀，就乙○○量處拘
    役20日、55日，甲○○有期徒刑2月，另就乙○○所犯上開數罪
    為整體非難評價，定應執行刑為拘役70日，就上開刑度均諭
    知如易科罰金，以1千元折算1日，並說明施行毀損、傷害之
    器具均未扣案，且均無積極證據足資證明係其所有，不予宣
    告沒收或追徵，經核原審上開認事用法，均無違誤，量刑亦
    稱允恰。
二、甲○○上訴意旨略以：我僅係以鑰匙反擊乙○○攻擊，搶到球棒
    後，因乙○○仍上前搶球棒，故我應該是正當防衛，且量刑應
    較乙○○輕云云。惟：
　㈠按證據之取捨與證據之證明力如何，均屬事實審法院得自由
    裁量、判斷之職權，茍其此項裁量、判斷，並不悖乎通常一
    般人日常生活經驗之定則或論理法則，又於判決內論敘其何
    以作此判斷之心證理由者，即不得任意指摘其為違法。茲原
    判決已詳敘就卷內證據調查之結果，而為綜合判斷、取捨，
    認檢察官所提前揭各項證據不足採為證明甲○○傷害之犯行，
    其得心證的理由已說明甚詳，且所為論斷從形式上觀察，亦
    難認有違背經驗法則、論理法則，或有其他違背法令之情形
    ，自不容任意指為違法。原審亦於理由欄內詳為說明判斷依
    據與心證，且就被告辯解無法採信之理由論述如前，被告上
    訴意旨猶憑前詞否認犯罪，要係對原判決已說明事項及屬原
    審採證認事職權之適法行使，持憑己見而為不同之評價，任
    意指摘原判決不當，尚非可採，其上訴並無理由，應予駁回
    。
　㈡按量刑輕重，屬法院得依職權自由裁量之事項，苟其量刑已
    以行為人之責任為基礎，並斟酌刑法第57條各款所列情狀，
    在法定刑度內，酌量科刑，無偏執一端，致明顯失出失入情
    形，自不得指為不當或違法（最高法院103年度台上字第291
    號、第331號判決意旨參照）；且在同一犯罪事實與情節，
    如別無其他加重或減輕之原因，下級審量定之刑，亦無過重
    或失輕之不當情形，則上級審法院對下級審法院之職權行使
    ，原則上應予尊重（最高法院85年度台上字第2446號判決意
    旨參照）。經查原審審酌甲○○所持武器為「不明之銳器」、
    造成乙○○人體傷害程度為撕裂傷、開放性傷口，其犯罪情節
    顯較甚於乙○○持球棒、造成傷害程度為擦挫傷，再衡量其餘
    刑法第57條各款所列情狀為被告量刑之基礎量刑，並無濫用
    量刑權限，亦無判決理由不備，或其他輕重相差懸殊等量刑
    有所失出或失入之違法或失當之處。是被告指摘原審量刑過
    重，尚非可採，其上訴為無理由，應予駁回。
三、檢察官上訴意旨略以：乙○○與甲○○為叔姪關係，乙○○竟一再
    攻擊挑釁甲○○，惡性非輕，且原審疏未審酌乙○○甫於107年1
    月4日易科罰金完畢，不到2年內再犯本件毀損及傷害2罪，
    然原審僅因被告前案與本案所犯罪名不同，即未依刑法有關
    累犯之規定加重最低本刑，而僅量處拘役20日及50日，乃與
    罪刑相當原則不符等語。惟原審以衡酌乙○○前案之竊盜案件
    與本案之犯罪事實、犯罪型態、原因及侵害法益，皆屬不同
    ，復無何關聯性，無從執此逕認被告有何特別之惡性，或對
    於刑罰之反應力顯然薄弱之情，而認乙○○應無依刑法第47條
    第1項規定加重其刑之必要，核無未合，亦與本院上開認定
    相同。況被告之惡性業已於本案量刑中為適當評價，已如前
    述，是檢察官上訴意旨此部分所指，尚非有據。至就乙○○、
    甲○○二人為叔姪關係，而乙○○未妥為情緒控制而犯本件乙節
    ，為原審量刑審酌之原因，業已於判決中明載，檢察官此部
    分上訴意旨所指各節，亦非足取。
四、據此，檢察官、被告上訴意旨所指各節，均無足取，其等上
    訴並無理由，應予駁回。
肆、乙○○經合法傳喚，無正當理由不到庭，爰不待其陳述逕行判
    決。　　　　
據上論斷，應依刑事訴訟法第368條、第371條，判決如主文。
本案經檢察官呂俊儒、林曉霜提起公訴，檢察官洪鈺勛提起上訴
，檢察官柯怡如到庭執行職務。　
中　　華　　民　　國　　110 　年　　1 　　月　　21　　日
                刑事第十二庭審判長法　官  陳如玲
                                  法　官  蔡如惠
                                  法　官  郭惠玲
以上正本證明與原本無異。
不得上訴。
                                  書記官  賴尚君
中　　華　　民　　國　　110 　年　　1 　　月　　21　　日
附錄本案論罪科刑法條全文：
中華民國刑法(94.02.02)第277條（普通傷害罪）
傷害人之身體或健康者，處3年以下有期徒刑、拘役或1千元以下
罰金。
犯前項之罪因而致人於死者，處無期徒刑或7年以上有期徒刑；
致重傷者，處3年以上10年以下有期徒刑。

中華民國刑法第354條
毀棄、損壞前二條以外之他人之物或致令不堪用，足以生損害於
公眾或他人者，處2年以下有期徒刑、拘役或1萬5千元以下罰金
。